【裁判字號】    90,台上,1695
【裁判日期】    900322
【裁判案由】    違反藥事法 (毒品危害防制條例)
【裁判全文】
最高法院刑事判決                                九十年度台上字第一六九五號
    上訴人  甲○○
右上訴人因違反藥事法（毒品危害防制條例）案件，不服台灣高等法院台中分院中華
民國八十八年一月二十七日第二審判決（八十七年度上訴字第二四五四號，起訴案號
：台灣高雄地方法院檢察署八十七年度偵字第二一○九號），提起上訴，本院判決如
左：
    主  文
原判決撤銷，發回台灣高等法院台中分院。
    理  由
本件原判決認定上訴人甲○○明知化學合成類麻醉藥品安非他命業經主管機關公告列
為禁藥管理，不得非法販賣、供應、調劑、牙保及轉讓，竟基於概括犯意於民國八十
七年一月底某日、同年二月九日及同年二月十六日晚上十九時許，前後三次均以「0
000000000」行動電話為聯絡工具，並利用其所經營位於彰化縣田中鎮之「
大新海釣場」為掩護，每次以每一小包新臺幣（下同）二千元或五千元不等之價格，
轉讓安非他命與董潤祥施用。嗣於同年二月十七日上午十時四十分許，經警在董潤祥
之雲林縣虎尾鎮○○路二八七號住處實施搜索，當場查獲甲○○於前一日售與董潤祥
之安非他命一包（淨重零點二一公克），供出上情而查獲等情。因而撤銷第一審不當
之判決，改判論處上訴人連續明知為禁藥而販賣罪刑。固非無見。
惟查：(一)科刑之判決書其宣示之主文，與所載之事實及理由必須互相適合，否則即屬
理由矛盾，其判決當然為違背法令。本件原判決於事實欄記載上訴人基於概括犯意，
……前後三次……，轉讓安非他命與董潤祥施用等情。判決理由二內亦載上訴人非
法轉讓（安非他命）核犯藥事法第八十三條第一項之罪，……，先後多次犯行，時間
緊接，犯罪構成要件相同，顯係基於概括之犯意反覆為之，應依連續論以一罪，並加
重其刑等語。但於其所宣告之主文論述列載「連續明知為禁藥而『販賣』」，核與
其所載之事實及理由顯不相一致，已難謂無判決理由矛盾之違誤。(二)原判決認定上訴
人明知安非他命為禁藥而轉讓。然上訴人犯罪後，毒品危害防制條例已於八十七年五
月二十日經制定公布，自同年月二十二日起施行，安非他命已列為第二級毒品而有該
條例之適用。原判決未就上訴人之犯罪為新舊法之比較，直接適用藥事法第八十三條
第一項，亦有未當。(三)修正前刑事訴訟法第九十五條規定「訊問被告，應告以犯罪之
嫌疑及所犯罪名。罪名經告知被告後，認為應變更者，應再告知。」旨在使被告得以
充分行使防禦權，以達刑事訴訟為發現真實兼顧程序公正之目的。同法於八十六年十
二月十九日修正公布，復明定訊問被告應先告知「一犯罪嫌疑及所犯所有罪名。罪名
經告知後，認為應變更者，應再告知。二得保持緘默，無須違背自己之意思而為陳述
。三得選任辯護人。四得請求調查有利之證據。」等事項。此項規定於總則篇，依該
法第三百六十四條規定，於第二審程序亦在準用之列。法院於適用同法第三百條時，
尤須踐行同法第九十五條第一款罪名變更之告知規定，始能避免突襲裁判而確保被告
權益。原審於調查期日及審判期日就檢察官認上訴人係違犯修正前麻醉藥品管理條例
之非法販賣化學合成麻醉藥品罪嫌提起公訴，變更為藥事法第八十三條第一項之轉讓
禁藥罪部分，均未踐行上開程序，併屬訴訟程序之違法而無可維持。以上或為上訴意
旨所指摘，或為本院得依職權調查之事項，應認原判決有發回更審之原因。
據上論結，應依刑事訴訟法第三百九十七條、第四百零一條，判決如主文。
中      華      民      國     九十     年      三      月    二十二    日
                              最高法院刑事第五庭
                                  審判長法官  紀  俊  乾
                                        法官  黃  正  興
                                        法官  陳  東  誥
                                        法官  張  春  福
                                        法官  韓  金  秀
      右正本證明與原本無異
                                              書  記  官
中      華      民      國     九十     年      三      月    二十七    日


司法院資訊處製作；財團法人民間司法改革基金會備份。
